臺灣新北地方法院民事裁定 
111年度消債更字第269號
聲  請  人  孫菊花  
代  理  人  吳省怡律師(法扶律師)
上列當事人聲請消費者債務清理更生事件，本院裁定如下：
    主  文
聲請人孫菊花自中華民國一百一十一年七月十三日上午十時起開
始更生程序。
命司法事務官進行本件更生程序。
    理  由
一、按債務人不能清償債務或有不能清償之虞者，得依本條例所
    定更生或清算程序，清理其債務。債務人無擔保或無優先權
    之本金及利息債務總額未逾新臺幣(下同)1,200元萬元者，
    於法院裁定開始清算程序或宣告破產前，得向法院聲請更生
    。債務人對於金融機構負債務者，在聲請更生或清算前，應
    向最大債權金融機構請求協商債務清償方案，或向其住、居
    所地之法院或鄉、鎮、市、區調解委員會聲請債務清理之調
    解。消費者債務清理條例(下稱消債條例)第3條、第42條第1
    項、第151條第1項分別定有明文。次按法院裁定開始更生或
    清算程序後，得命司法事務官進行更生或清算程序，必要時
    得選任律師、會計師或其他適當之自然人或法人1人為監督
    人或管理。法院開始更生程序之裁定，應載明其年、月、日
    、時，並即時發生效力。消債條例第16條第1項、第45條第1
    項亦有明定。再按消債條例第3條規定，不採現行破產法僅
    以「不能清償」為聲請破產之要件，債務人如具「不能清償
    之虞」亦可聲請更生或清算，而不必等到陷於「不能清償」
    之狀態，使債務人得以儘早利用更生或清算程序清理債務，
    重建經濟生活，債權人之權益並可受較大之滿足。所謂「不
    能清償」，指債務人因欠缺清償能力，對已屆期之債務，全
    盤繼續處於不能清償之客觀經濟狀態者而言；而「不能清償
    之虞」，係指依債務人之清償能力，就現在或即將到期之債
    務，有不能清償之蓋然性或可能性而言。易言之，債務人之
    狀態如置之不理，客觀上得預見將成為不能清償之情形而言
    ，此將來發生不能清償之事實，不必達到高度之確信。至於
    債務人之清償能力，則包括財產、信用及勞力(技術)，並不
    以財產為限，必須三者總合加以判斷仍不足以清償債務，始
    謂欠缺清償能力而成為不能清償。債務人之清償能力係處於
    流動性狀態，聲請時與法院裁定時之清償能力未必一致，應
    以法院裁定時為判斷基準時(司法院民事廳民國99年11月29
    日廳民二字第0990002160號第2屆司法事務官消債問題研討
    第4號消費者債務清理條例法律問題研審小組研審意見參照)
    。
二、聲請意旨略以：其因積欠消費債務，曾向安泰商業銀行股份
    有限公司(下稱安泰銀行)借貸，每月依約還款14,608元，自
    109年2月起因疫情影響致收入驟減，向安泰銀行申請延期還
    款，經安泰銀行核准109年5月至10月之還款金額降低為4,72
    5元、自109年11月起之還款金額為15,000元至16,000元。另
    聲請人亦向華南商業銀行股份有限公司(下稱華南銀行)申請
    紓困貸款，自109年6月起至112年6月止，每月還款金額約3,
    333元至3,398元不等。因聲請人薪資驟降無法負擔，向安泰
    銀行申請債務清理前置調解而不成立，惟聲請人顯有不能清
    償債務之虞，爰依法聲請裁定開始消費者債務清理之更生程
    序等語。
三、經查：
(一)聲請人前向最大債權金融機構安泰銀行申請債務清理之前置
    協商，經安泰銀行提出以108期、7%利率、每期償還11,244
    元之債務清償方案，然聲請人未能接受該還款方案，故協商
    不成立等情，此有聲請所提出之安泰銀行前置協商不成立通
    知書在卷可參，堪信為真。
(二)按保證契約成立後，保證人就主債務人於保證契約約定期間
    內所生對於債權人之債務，均應代負履行之責任，即其債務
    始於保證契約成立之時，終於約定保證期間內主債務人對保
    證契約債權人之債務全部履行完畢為止(最高法院91年度台
    上字第1513號判決參照)。故保證契約成立時，保證人即負
    連帶保證債務，且依民法第273條第1項之規定，連帶債務之
    債權人得對於債務人中之一人或數人或其全體，同時或先後
    請求全部或一部之給付。而依消債條例第32條之1第1項及第
    30條第2項之規定，保證人如受法院開始更生或清算程序裁
    定，則債務人(即保證人)所負之保證債務即應現在化，視為
    已屆期，債權人得就於裁定時之現存保證債務金額(即更生
    或清算裁定時主債務現存總額)申報債權，列入債權表而對
    更生債務人或清算財團行使權利，毋庸分期或附條件列入，
    亦毋庸提存或扣除主債務人所提供擔保物之價值受償，以達
    一次清理債務之目的及兼顧債權人公平受償之權利。又按消
    債條例第42條第1項規定所謂債務人無擔保之債務，係指債
    務人所負擔之債務，並未以自己財產為擔保者而言，故債務
    人擔保他人不動產擔保貸款之連帶保證人，屬無擔保債務(9
    9年第5期民事業務研究會(消費者債務清理專題)第10號參照
    )。經查，聲請人稱其積欠債務總額為1,859,000元，其中包
    含擔任姊妹孫菊香申請貸款之連帶保證人而生981,000元保
    證債務(債權人為臺灣銀行股份有限公司)；惟依聲請人所陳
    報之財團法人金融聯合徵信中心信用報告所示，聲請人之授
    信債務應為華南銀行157,000元、凱基銀行350,000元、安泰
    銀行371,000元，故聲請人債務總額應暫以該總和即878,000
    元計算。聲請人所積欠無擔保或無優先權之債務總額未逾1,
    200萬元，其於聲請更生前5年內未從事營業活動，是以聲請
    人所為本件更生聲請可否准許，應審究其現況是否確實具有
    不能清償債務或有不能清償之虞之情事而定。
(三)聲請人之財產及收入：依聲請狀附具之財產及收入狀況說明
    書、全國財產稅總歸戶財產查詢清單、中華民國人壽保險商
    業同業公會保險業通報作業資訊系統資料查詢結果回覆書所
    示，聲請人名下無任何財產；聲請人之收入部分，依108、1
    09年度綜合所得稅各類所得資料清單，其2年間收入共803,9
    45元，且依其陳報稱其目前任職於喬治亞有限公司，於106
    年2月至109年1月間，每月薪資約35,000元至46,000元，惟
    自109年2月間起因受疫情影響，每月平均薪資僅30,596元等
    語，業據提出華南銀行存款存摺封面及內頁、勞工保險被保
    險人投保資料表暨明細為證，經核與其所述大致相符，是本
    院審酌暫以30,596元為其每月可處分所得數額。
(四)聲請人之必要支出狀況：聲請人主張其目前每月必要支出依
    新北市政府所公告之111年度新北市最低生活費15,800元之1
    .2倍即18,960元計算，經核符合消債條例第64條之2第1項規
    定；且依消債條例施行細則第21條之1第3項規定，聲請人若
    表明以行政院衛生福利部公布之最低生活費1.2倍計算必要
    支出，毋庸記載原因、種類及提出證明文件，是聲請人上開
    主張應為可採。
(五)扶養費部分：聲請人主張需與其他3名扶養義務人共同扶養
    母親孫岳春綢(37年次)，每月扶養費5,000元等情，業據提
    出戶籍謄本、全國財產稅總歸戶財產所得查詢清單、108至1
    09年度綜合所得稅各類所得資料清單、郵政存簿儲金簿節錄
    頁附卷為證。本院審酌孫岳春綢現年74歲，與聲請人同住於
    戶籍地，已逾法定退休年齡65歲；財產部分：孫岳春綢名下
    持有聲請人現居住之建物；收入部分：孫岳春綢之108至109
    年度並無收入，另每月領有勞保退休金11,027元及每半年領
    有健保補助款1,662元(相當於每月277元)，是該受領數額不
    足以維持生活所需，故有受扶養之必要性。而孫岳春綢名下
    之不動產為自用住宅而難為其他收益，惟依消債條例第64條
    之2第2項所定受扶養者之必要生活費用，扣除受扶養人每月
    所受領之數額，經與其他扶養義務人即聲請人之兄弟姊妹分
    攤後之數額為1,914元(計算式：《18,960元-11,027元-277元
    》÷4=1,914元)，尚屬合理，逾此範圍應與剔除。
(六)聲請人現每月收入約30,596元，業如前述，扣除上開每月必
    要生活支出及扶養費後，雖仍餘有9,722元，但仍不足以負
    擔安泰銀行所提出每期償還11,244元之債務清償方案，況上
    開清償期長達9年，且該金額並未加計利息計算，故未反應
    實際情形，而聲請人若獲准更生，依更生方案清償6年或8年
    即可解脫債務，依前所述，應認符合消債條例第3條所規定
    「債務人不能清償債務或有不能清償之虞」之情形。
五、綜上所述，本件聲請人為一般消費者，未從事營業活動，所
    負無擔保或無優先權之本金及利息債務總額未逾1,200萬元
    ，且有無法清償債務之虞之情形，且未經法院裁定開始清算
    程序或宣告破產，復查無消債條例第6條第3項、第8條或第4
    6條各款所定駁回更生聲請之事由存在。從而，聲請人本件
    更生之聲請，洵屬有據，應予准許，並命司法事務官進行本
    件更生程序，爰裁定如主文。
六、聲請人於更生程序開始後，應提出足以為債權人會議可決或
    經法院認為公允之更生方案以供採擇，俾免更生程序進行至
    依消債條例第61條規定應行清算之程度，附此敘明。
中　　華　　民　　國　 111　　年　　 7　　月　　13　　日
                  民事第六庭    法　官　莊惠真
以上正本證明與原本無異。
本裁定不得抗告。
本裁定已於111年7月13日上午10時公告。
中　　華　　民　　國　 111　　年　　 7　　月　　13　　日
                                書記官　蘇莞珍